臺灣彰化地方法院彰化簡易庭民事簡易判決
110年度彰簡字第65號
原      告
即反訴被告  賴橓桓  
訴訟代理人  謝任堯律師
            楊賴玉秀
被      告
即反訴原告  劉慧玲  
訴訟代理人  劉嘉堯律師
上列當事人間回復原狀等事件，本院於民國111年3月2日言詞辯
論終結，判決如下：
    主      文
本訴被告應給付本訴原告新臺幣3萬元。
本訴原告其餘之訴駁回。
反訴被告應將坐落彰化縣○○市○○段○○○段000○00地號土地上如附
圖二所示編號B1面積0.03平方公尺及編號B3面積0.04平方公尺柱
子拆除，並將上開編號範圍土地返還反訴原告。
本訴訴訟費用由本訴被告負擔其中50分之3，餘由本訴原告負擔
。
反訴訴訟費用由反訴被告負擔。
本判決第1項、第3項得假執行；但本訴被告就第1項部分如以新
臺幣3萬元為本訴原告預供擔保，得免為假執行。
    事實及理由
壹、程序部分：
民事訴訟法第260條規定「反訴之標的，如專屬他法院管轄，或
  與本訴之標的及其防禦方法不相牽連者，不得提起。反訴，非
  與本訴得行同種之訴訟程序者，不得提起。當事人意圖延滯訴
  訟而提起反訴者，法院得駁回之」。所謂「相牽連」者，係指
  反訴之標的與本訴之標的間，或反訴之標的與防禦方法間，兩
  者在法律上或事實上關係密切，審判資料有共通性或牽連性者
  而言。舉凡本訴標的法律關係或作為防禦方法所主張之法律關
  係，與反訴標的之法律關係同一，或當事人兩造所主張之權利
  ，由同一法律關係發生，或本訴標的之法律關係發生之原因，
  與反訴標的之法律關係發生之原因，其主要部分相同，均可認
  為兩者間有牽連關係。經查：原告所有坐落彰化縣○○市○○段○○
  ○段000○00地號土地（下稱甲地）及其上1115建號建物（下稱
  甲屋），與被告所有坐落同小段559之16地號土地（下稱乙地
  ）及其上未辦理所有權第一次登記建物（下稱乙屋）相鄰之事
  實，為兩造不爭執。原告依兩造回復原狀之約定及民法第213
  條、第215條、第227條、類推適用民法第792條、第800條之1
  規定之法律關係，起訴請求被告回復甲屋原狀或損害賠償，及
  依民法第767條第1項規定之物上請求權法律關係，起訴請求被
  告排除無權占有甲地所生侵害，被告則依民法第767條第1項規
  定之物上請求權法律關係，反訴請求原告排除無權占有乙地所
  生侵害，是反訴之標的與本訴之標的及其防禦方法均係因相鄰
  不動產物權關係所生，有相牽連之情形，且與本訴得行同種之
  訴訟程序，又難認係意圖延滯訴訟，應准被告提起反訴。原告
  主張反訴不符民事訴訟法第260條第1項規定之要件，尚非可採
  。
民事訴訟法第72條規定「訴訟代理人事實上之陳述，經到場之
  當事人本人即時撤銷或更正者，不生效力」。經查：原告訴訟
  代理人楊賴玉秀於民國110年4月26日言詞辯論期日一度主張「
  被告沒有經過我們同意就拆除109年6月18日複丈成果圖編號A2
  的柱子」，與原告訴訟代理人謝任堯律師於起訴時及言詞辯論
  終結時主張「被告於106年8月間整修乙屋時，原告同意被告被
  告暫將原告所有牆壁、柱子拆除，被告亦承諾於乙屋整修完畢
  後，迅速回復原狀」不同，應認原告係為後者之主張，又楊賴
  玉秀並非原告本人，自無民事訴訟法第72條規定之適用。
貳、本訴部分：
原告聲明：㈠被告應將原告所有甲屋如附圖一編號A所示牆壁（
  長乘以寬面積2平方公尺，地上高度1.2公尺，地下深度0.3公
  尺）及編號B（長乘以寬面積0.14平方公尺，高度2.46公尺）
  、D1（長乘以寬面積0.14平方公尺，高度1.5公尺）、D2（長
  乘以寬面積0.14平方公尺，高度1.5公尺）、D3（長乘以寬面
  積0.14平方公尺，高度3.5公尺）、D4（長乘以寬面積0.14平
  方公尺，高度3.5公尺）所示柱子（下就前揭牆壁稱為A牆，柱
  子依序稱為B柱、D1柱、D2柱、D3柱、D4柱，合稱系爭牆柱）
  以磚造工法回復原狀；如回復不能，應給付原告新臺幣（下同
  ）21萬元；㈡被告應將原告所有甲地上附著在被告所有未辦理
  所有權第一次登記之乙屋牆壁外緣全部排水管、電線（下合稱
  系爭管線）拆除，並不得將污水排放至甲地。陳述：
  ㈠原告所有甲地及其上甲屋與被告所有乙地及其上乙屋相鄰。
    甲屋已辦理所有權第一次登記，其範圍及構造包含聲明第㈠
    項所示磚造之系爭牆柱，非僅被告所稱長10公尺、寬1.2公
    尺之矮牆及附連無法分離高2.46公尺之破損柱子1根（下合
    稱殘缺牆柱）而已；乙屋則未辦理所有權第一次登記。
  ㈡被告於106年8月間整修乙屋時，原告同意被告暫將系爭牆柱
    拆除，被告亦承諾於乙屋整修完畢後，迅速予以回復原狀。
    詎被告將系爭牆柱拆除並整修乙屋完畢已久，迄今仍未回復
    原狀，其拆除之磚塊等建材亦已滅失。又被告整修乙屋後，
    在貼齊兩造界址之牆壁外緣增設系爭管線，無權占有甲地，
    其由乙屋牆壁鑿洞延伸而出之排水管，又未將污水導入水溝
    ，任其排入甲地及甲屋，四處漫溢，且電線糾結，有漏電危
    險。
  ㈢甲屋主體構造為竹磚造，經彰化縣彰化地政事務所（下稱彰
    化地政所）辦理物權登記建檔，並製作建物登記謄本、建物
    平面圖，依民事訴訟法第355條規定，推定上開公文書為真
    正，且與原告於被告整修乙屋過程中拍攝之照片相符，可見
    系爭牆柱於被告整修乙屋以前確實存在。被告應於乙屋整修
    完畢後，迅速將系爭牆柱回復原狀，而非待原告重建甲屋時
    始負回復原狀義務。原告本無重建甲屋之需求，衡諸經驗法
    則，更不可能遲至重建甲屋時始要求被告負回復原狀之義務
    ，否則形同無償任由被告拆除系爭牆柱。被告於訴訟中已自
    認拆除系爭牆柱，依經驗法則及另案其他法院判決意旨，其
    於整修乙屋後，必然應負迅速將系爭牆柱回復原狀之義務。
  ㈣兩造就系爭牆柱既有回復原狀之約定，原告得請求依約履行
    。原告委由營建廠商製作估價單，認回復原狀所需費用為21
    萬元，被告如不能回復原狀，自應照價賠償。為此依兩造回
    復原狀之約定及民法第213條、第215條、第227條、類推適
    用民法第792條、第800條之1規定之法律關係，請求判決如
    聲明㈠所示。又系爭管線無權占有甲地，並造成污水漫溢，
    有漏電危險，原告得請求排除侵害。為此依民法第767條第1
    項規定之物上請求權法律關係，請求判決如聲明㈡所示。
被告聲明：原告之訴駁回。陳述：
  ㈠被告於106年8月間整修乙屋時，甲屋已無系爭牆柱即A牆、B
    柱、D1柱、D2柱、D3柱、D4柱存在，被告當時僅拆除殘缺牆
    柱即長10公尺、高1.2公尺多處業已破損崩塌之矮牆及附連
    無法分離高2.46公尺之破損柱子1根。前開破損柱子與甲屋
    前方之柱子等高，均為甲屋之門禁，矮牆則位於乙屋窗下，
    與乙屋相距約6公分，非與乙屋緊鄰，否則被告當無剩餘空
    間於105年間在乙屋加裝防盜窗。又被告係經原告事先同意
    ，始拆除殘缺牆柱，被告並向原告承諾，待原告重建甲屋時
    ，補償殘缺牆柱之興建費用，從未承諾於乙屋整修完畢後迅
    速將系爭牆柱回復原狀。本院依當事人訊問程序通知原告到
    場訊問，原告以年事已高為由不到場，依民事訴訟法第367
    條之1規定，應認定原告就此部分之主張不實。原告尚未重
    建甲屋，被告承諾之停止條件迄今尚未成就，自無回復原狀
    義務。
  ㈡系爭牆柱於106年8月間被告整修乙屋時，及於本件勘驗測量
    時均已不存在，原告應就系爭牆柱於被告整修乙屋時仍然存
    在負舉證責任。甲屋東、西、南面圍牆均係單一磚塊建造，
    厚度僅10公分，與原告主張為雙磚塊建造，厚度達20公分不
    符，依乙屋現況，僅存1根柱子之殘存基座與鐵條，原告所
    謂其餘4根柱子，無非乙屋地基之樑柱，原告請求回復原狀
    之系爭牆柱高度，與現況不一致，難認其已就系爭牆柱之存
    在盡舉證責任。
  ㈢如依原告主張，殘缺牆柱係於49年間起造，可見早已年久失
    修，被告於106年間拆除時已達57年之久，由其外觀構造觀
    察，幾無殘值可言，原告所提估價單未表明金額計算依據，
    被告否認其真正。
  ㈣其他法院另案判決關於回復原狀之意旨，於本件無拘束力。
  ㈤附圖一編號C即乙屋接地線與編號E1、E2及排水管均坐落在乙
    地，未占有使用甲地。兩造於本件繫屬前已曾兩度會同複丈
    界址，被告乃未貿然鋪設排水管，以免再生事端，而排水管
    無非排放洗手用水，被告於附圖一製作完成後，已鋪設排水
    管導入水溝。又接地線為設置逾50年之舊有設施，並非電源
    線，尚無觸電之虞。
民法第199條第1項規定「債權人基於債之關係，得向債務人請
  求給付」，民事訴訟法第277條規定「當事人主張有利於己之
  事實者，就其事實有舉證之責任。但法律別有規定，或依其情
  形顯失公平者，不在此限」。債權人基於債之關係，向債務人
  請求給付，應就債之關係存在之事實負舉證責任。經查：
  ㈠原告主張原告所有甲地及其上甲屋與被告所有乙地及其上乙
    屋相鄰，甲屋已辦理所有權第一次登記，乙屋未辦理所有權
    第一次登記，被告於106年8月間整修乙屋時，事先得原告之
    同意拆除甲屋之一部，並承諾將該部分回復原狀之事實，業
    據原告提出土地及建物登記謄本、地籍圖謄本、建物平面圖
    為證，且為被告不爭執，堪信為真。
  ㈡原告主張被告所拆除甲屋之一部乃系爭牆柱即A牆、B柱、D1
    柱、D2柱、D3柱、D4柱，為被告否認，並以其僅拆除殘缺牆
    柱即長10公尺、高1.2公尺多處破損崩塌之矮牆及附連無法
    分離高2.46公尺之破損柱子1根置辯，依民事訴訟法第277條
    前段規定，應由原告就系爭牆柱存在之事實負舉證責任。原
    告就此部分主張，雖據其出照片及前開建物登記謄本、建物
    平面圖為證，然被告否認該等照片形式上之真正，經核亦非
    被告整修乙屋前經兩造合意保全之證據，其內容復無原告所
    稱拆除前原貌及牆壁、柱子經測量後之長寬高數據，而建物
    登記謄本、建物平面圖亦無關於牆壁、柱子之坐落，難以由
    地政機關登記之內容得知牆壁、柱子何在，另本院通知兩造
    到場勘驗甲地，並囑託彰化縣彰化地政事務所測量製作如附
    圖一所示複丈成果圖在卷，仍無法由該圖認定上情，本院依
    民事訴訟法第367條規定通知原告本人到庭訊問，原告本人
    則以年事已高為由未到，是原告所舉證據，既難證明系爭牆
    柱之長寬高數據及其坐落，自不能進一步認定被告拆除甲屋
    之一部乃系爭牆柱。被告自認其係拆除殘缺牆柱，則原告主
    張被告拆除殘缺牆柱，堪信為真；逾此部分，尚非可採。
  ㈢原告主張被告所拆除甲屋之一部，應於乙屋整修完畢後，迅
    速予以回復原狀，為被告否認，並以其係承諾待原告重建甲
    屋時，補償殘缺牆柱之興建費用置辯，本院認為，被告係為
    整修乙屋始得原告同意而拆除甲屋之一部，依經驗法則，應
    以乙屋整修完畢後即負回復原狀義務為常態，依民事訴訟法
    第277條前段規定，應由被告就其主張負舉證責任。被告就
    此部分答辯，未舉證證明，自非可採。乙屋已整修完畢，為
    被告不爭執，則被告拆除殘缺牆柱後，即應負回復原狀義務
    。是原告主張被告所拆除甲屋之一部，即殘缺牆柱，應於乙
    屋整修完畢後，迅速予以回復原狀，堪信為真。則原告依兩
    造回復原狀約定之法律關係，請求被告將殘缺牆柱回復原狀
    ，應屬有據；逾此部分，尚屬無憑。
民法第215條規定「不能回復原狀或回復顯有重大困難者，應以
  金錢賠償其損害」，民事訴訟法第222條第2項規定「當事人已
  證明受有損害而不能證明其數額或證明顯有重大困難者，法院
  應審酌一切情況，依所得心證定其數額」。中央主管建築機關
  依建築技術規則建築構造編第131條第3項規定訂定建築物磚構
  造設計及施工規範，規範磚構造建築物之設計及施工，如建築
  物不符磚構造規範者，應屬違章建築。經查：被告應將殘缺牆
  柱回復原狀，已如前述。惟該殘缺牆柱長寬高不明，且除磚砌
  以外，尚須配合何等施工方法，未據原告表明並證明符合前開
  規範，應認不能回復原狀，依民法第215條規定，被告應以金
  錢賠償原告損害。依前開建物登記謄本、建物平面圖，甲屋主
  體構造為竹磚造，該殘缺牆柱於被告拆除以前已存在逾50年，
  難認價值高昂，爰審酌一切情況，認定原告所受連工帶料損害
  為3萬元。則原告依兩造回復原狀約定之法律關係，請求被告
  給付3萬元，為有理由，應予准許；逾此部分為無理由，應予
  駁回。
民法第767條第1項規定「所有人對於無權占有或侵奪其所有物
  者，得請求返還之。對於妨害其所有權者，得請求除去之。有
  妨害其所有權之虞者，得請求防止之」。經查：原告主張被告
  在貼齊兩造界址之牆壁外緣增設系爭管線，無權占有甲地，其
  由乙屋牆壁鑿洞延伸而出之排水管，又未將污水導入水溝，任
  其排入甲地及甲屋，四處漫溢，且電線糾結，有漏電危險之事
  實，為被告否認。原告就此部分主張，雖據其提出照片為證，
  然本院於勘驗期日製作之勘驗筆錄及附圖一編號C即電線、編
  號E1、E2即水管測量結果，均難認系爭管線已逾越至甲地，或
  水管排放之污水已漫溢至甲地，原告所謂漏電危險一節，復未
  見其舉證，是原告就此部分主張，自非可採。則原告依民法第
  767條第1項規定之物上請求權法律關係，請求判決如聲明㈡所
  示，為無理由，應予駁回。
本訴係適用簡易程序所為被告敗訴之判決，就原告勝訴部分，
  應依職權宣告假執行，並酌定相當擔保金額，准被告預供擔保
  而免為假執行。
本訴判決事證已臻明確，兩造其餘主張及舉證，核與判決結果
  無影響，不另論述。
訴訟費用負擔之依據：民事訴訟法第79條。
參、反訴部分：
反訴原告聲明：如主文第3項所示。陳述：乙地為反訴原告所有
  ，反訴被告無正當權源，竟在其上起造如附圖二所示編號B1面
  積0.03平方公尺及編號B3面積0.04平方公尺柱子（下合稱系爭
  柱子）。為此依民法第767條第1項規定之物上請求權法律關係
  ，請求判決如主文第3項所示。
反訴被告聲明：反訴原告之訴駁回。陳述：系爭柱子雖占有使
  用乙地，惟非無正當權源。
民法第767條第1項規定「所有人對於無權占有或侵奪其所有物
  者，得請求返還之。對於妨害其所有權者，得請求除去之。有
  妨害其所有權之虞者，得請求防止之」，民事訴訟法第277條
  規定「當事人主張有利於己之事實者，就其事實有舉證之責任
  。但法律別有規定，或依其情形顯失公平者，不在此限」。經
  查：反訴原告主張乙地為反訴原告所有，反訴被告在其上起造
  系爭柱子之事實，業據其提出土地登記謄本、照片及附圖二即
  本院109年度彰司調字第223號事件卷宗所附複丈成果圖為證，
  並經本院調取上開卷宗提示辯論，且為被告不爭執，堪信為真
  。反訴被告辯稱系爭柱子占有使用乙地非無正當權源，為反訴
  原告否認，依民事訴訟法第277條前段規定，應由反訴被告就
  該正當權源存在之事實負舉證責任。然反訴被告就此部分答辯
  ，未據其舉證，自非可採。則反訴原告依民法第767條第1項前
  段、中段規定之物上請求權法律關係，請求判決如主文第3項
  所示，為有理由，應予准許。
反訴係適用簡易程序所為反訴被告敗訴之判決，就主文第3項部
  分，應依職權宣告假執行。
反訴判決事證已臻明確，兩造其餘主張及舉證，核與判決結果 
  無影響，不另論述。
訴訟費用負擔之依據：民事訴訟法第78條。
中　　華　　民　　國　　111 　年　　4 　　月　　13　　日
                  彰化簡易庭  法    官  廖政勝
以上正本係照原本作成。
如不服本判決，應於判決送達後20日內，向本院提出上訴狀，並
按應送達於他造之人數提出繕本或影本，及繳納第二審裁判費。
中　　華　　民　　國　　111 　年　　4 　　月　　13　　日
                              書 記 官  梁高賓